【裁判字號】    89,台上,221
【裁判日期】    890121
【裁判案由】    租佃爭議
【裁判全文】
最高法院民事判決                                八十九年度台上字第二二一號
    上  訴  人  甲○○
                乙○○
    被 上訴 人  謙裕企業股份有限公司
    法定代理人  施能謙
右當事人間租佃爭議事件，上訴人對於中華民國八十六年九月十五日台灣高等法院台
中分院第二審判決（八十五年度重上字第九七號），提起上訴，本院判決如左：
    主  文
原判決及第一審判決廢棄。
被上訴人之訴駁回。
各審訴訟費用，由被上訴人負擔。
    理  由
本件被上訴人主張：坐落彰化縣鹿港鎮○○段顏厝小段五二四－二七、－二八、－三
二、－九九、－一○○、－一○一號地（下稱系爭土地）原為伊所有，伊於其上所建
二十八口養鰻池及週邊設備（下稱系爭養鰻池設備），屬獨立之不動產。系爭土地於
民國七十五年九月二十三日經台灣彰化地方法院（下稱彰化地院）拍賣抵押物強制執
行，由上訴人甲○○拍定，伊與甲○○間就系爭土地即存有租賃關係，甲○○於七十
八年七月二十四日將系爭土地以新台幣（下同）六百九十七萬零一百六十五元出售並
移轉登記於上訴人乙○○，伊就系爭土地有優先承買權，因甲○○於出售時未通知伊
，自不得對抗伊等情。求為：(1)確認伊就系爭土地之優先承買權存在；(2)命乙○○將
彰化縣鹿港地政事務所就系爭土地於七十八年七月二十二日以鹿登字第三七○○號收
件，登記日期七十八年七月二十四日，以買賣為登記原因之所有權移轉登記塗銷；(3)
命甲○○於伊給付一千二百萬元同時將系爭土地移轉登記於伊之判決。
上訴人則以：系爭養鰻池設備非獨立不動產，被上訴人之法定代理人施能謙於系爭土
地執行點交時已表明拋棄之，被上訴人非系爭養鰻池設備所有人，自無耕地租賃權。
又被上訴人曾將系爭養鰻池設備出租於訴外人楊尤火梅，期間至七十七年十二月十一
日止，有權主張優先承買權者係楊尤火梅，而非被上訴人；另被上訴人以七十八年間
之公告現值主張優先承買，亦顯有不當等語。資為抗辯。
原審維持第一審所為上訴人敗訴之判決，駁回上訴人之上訴，無非以：系爭土地原係
被上訴人所有，七十五年九月二十三日經彰化地院為拍賣抵押物強制執行，由上訴人
甲○○以六百九十七萬元拍定買受，甲○○於七十八年七月二十四日將系爭土地連同
養鰻池設備以一千二百萬元售與上訴人乙○○，並辦竣所有權移轉登記。彰化地院強
制執行時，僅對系爭土地鑑價、定底價，其拍賣公告亦載明標的物為系爭土地，顯不
包括系爭養鰻池設備，執行點交與甲○○之標的物僅系爭土地而已，並無何地上物。
按民法第六十六條所謂定著物，係指非土地之構成部分，繼續附著於土地，而達一定
經濟上目的，不易移動其所在之物而言。系爭養鰻池設備係鋼筋水泥構成，其排水、
集水亦為鋼筋水泥構造，已經台灣省建築師公會林松江建築師鑑定明確，系爭養鰻池
設備既非土地之構成部分，亦非暫時性之設施，非毀損其本質或變更其形體，不能移
動其所在，應屬附著於土地之物；且系爭養鰻池設備用以養鰻，有別於土地，價值與
其坐落之系爭土地幾同，顯有獨立之經濟價值，堪認具備定著物性質，為獨立之不動
產。至被上訴人法定代理人施能謙於七十八年六月十二日強制執行時表示拋棄者，並
不包括系爭養鰻池設備，觀諸執行筆錄清單並未將系爭養鰻池設備列入即明。況施能
謙於執行點交當時，尚未回復為被上訴人公司董事長，其自稱為被上訴人公司代表人
，與甲○○協議拋棄系爭土地上之魚池設備、一切動產、工寮，係無權處分被上訴人
公司財產，其回復為被上訴人公司董事長後，復未有何承認之表示，則所謂拋棄行為
，對被上訴人不生效力，系爭養鰻池設備仍屬被上訴人所有。次按土地及其土地上之
建築物，同屬於一人所有，而僅以土地或僅以建築物為抵押者，於抵押物拍賣時，視
為已有地上權之設定，民法第八百七十六條第一項定有明文。系爭土地及系爭養鰻池
設備原均屬被上訴人所有，被上訴人僅以系爭土地設定抵押權，具獨立經濟價值之系
爭養鰻池設備並未設定抵押權，彰化地院亦僅強制執行拍賣系爭土地，則被上訴人就
系爭土地應即視為有地上權之設定。系爭土地地目為「養」，被上訴人於其上建築系
爭養鰻池設備養魚，依土地法第一百零六條第二項規定，被上訴人與甲○○間之租賃
關係，應屬耕地租賃；雖未為三七五租賃登記，然耕地租賃非以登記為生效要件，耕
地出賣時承租人有優先承買之權，出賣人應將買賣條件（原判決誤繕為案件）以書面
通知其承租人，如違反是項規定而與第三人訂立契約者，其契約不得對抗承租人，為
耕地三七五減租條例第十五條第一、三項所明定。所謂不得對抗承租人，即出租人（
出賣人）與承買人不得主張基於買賣而承租人之優先承買權為之消滅之意；故承租人
如未接獲出賣條件之書面通知，仍非不得請求確認其就耕地有優先承買權存在。甲○
○將系爭土地以一千二百萬元價格賣與乙○○，並未通知被上訴人，為彼二人所不爭
執，則被上訴人訴請確認其就系爭土地有優先承買權存在，自非無據。至被上訴人與
訴外人楊尤火梅訂定之「養鰻及設備租賃契約書」，係被上訴人向楊尤火梅借款，被
上訴人除簽發支票交楊尤火梅擔保外，另簽訂上開租約，雙方之法律關係為金錢借貸
，租約為通謀虛偽意思表示，自屬無效。縱認租約有效，楊尤火梅已於七十三年間將
租賃物歸還被上訴人，租賃物既歸還出租人，即放棄耕作權，依耕地三七五減租條例
第十七條第一項第二款規定，租約已終止，時間在系爭土地拍定及甲○○移轉登記於
乙○○之前，楊尤火梅並無優先承買權。又土地所有人出賣土地時，應通知優先承買
權人定期表示是否優先承買，如優先承買權人未於期限內表示優先承買，即喪失優先
承買權（土地法第一百零四條、耕地三七五減租條例第十五條參照），關於優先承買
，法律既課予土地所有人通知之義務，如土地所有人違反，即應忍受法律賦與不利益
之效果，優先承買權人得隨時主張優先承買，況土地所有人通知優先承買權人行使優
先承買權並無時間之限制，可隨時為之，兩造間執行異議之訴，經於八十一年十二月
九日裁判確定，認定系爭養鰻池設備屬獨立之不動產，被上訴人有所有權；被上訴人
於八十二年十月二十七日提起之確認優先承買權訴訟，經彰化地院以被上訴人未依耕
地三七五減租條例第二十六條第二項規定調解、調處為由，以不合法駁回其訴，被上
訴人隨即於八十四年九月十三日提起本件訴訟，並非長期沈默不為行動。上訴人辯稱
：被上訴人於買賣契約成立四年後，市價已五倍於前，始主張優先承買權，係屬不當
云云，並不足採。被上訴人請求確認就系爭土地之優先承買權存在，命乙○○塗銷買
賣所有權移轉登記，命甲○○移轉所有權，於法有據，因甲○○為價金給付之同時履
行抗辯，並諭知甲○○給付部分，被上訴人應為價金之同時履行等詞。為其判斷之基
礎。
惟查，民法第八百七十六條第一項規定：土地及其土地上之建築物，同屬於一人所有
，而僅以土地或僅以建築物為抵押者，於抵押物拍賣時，視為已有地上權之設定，其
地租由當事人協議定之；協議不諧時，得聲請法院定之。同條第二項規定：土地及其
土地上之建築物，同屬於一人所有，而以土地及建築物為抵押者，如經拍賣，其土地
與建築物之拍定人各異時，適用前項之規定。其立法目的，在使土地及土地上之建築
物，得獨立而為抵押權之標的物。若土地及土地上之建築物，屬於一人所有時，得袛
以土地或建築物為抵押權之標的物，而拍賣之物為抵押之土地時，其建築物之所有人
，視為取得地上權人，仍得以其建築物利用其土地，拍賣之物為抵押之建築物時，其
拍定人視為取得地上權人，使得利用其土地，不致因抵押物拍賣結果，該非抵押物形
成無權占有或因而導致地上物須拆除之命運，乃係規定拍定人與土地所有人（建築物
實行抵押權拍賣時）或建築物所有人（土地實行抵押權拍賣時）間之建築物利用土地
關係。此與土地法第一百零六條第一項所規定之耕地租用，係以自任耕作為目的，約
定支付地租，使用他人之農地者，並不相同。前者係以在他人之土地有建築物為目的
而使用其土地，後者係以自任耕作為目的而使用他人之農地。易言之，前者之土地地
目無論為何，建築物縱令係供耕作、漁牧使用，並不因民法第八百七十六條適用之結
果，而使拍定人與土地所有人或建築物所有人發生後者之耕地租賃關係。本件被上訴
人係主張：系爭土地及地上之獨立不動產養鰻池設備，原均為伊所有，系爭土地經彰
化地院為拍賣抵押物強制執行，由上訴人甲○○拍定，伊與甲○○間就系爭土地即存
有租賃關係，甲○○再將系爭土地出售與乙○○並辦理所有權移轉登記完畢，伊得依
耕地三七五減租條例第十五條行使優先承買權云云。依上說明，被上訴人固非不得支
付地租以使用系爭土地，惟此係以其在系爭土地上有建築物（養鰻池設備）而使用系
爭土地之對價，與土地所有人不發生耕地租賃關係，其依耕地三七五減租條例第十五
條規定，請求確認優先承買權存在及命乙○○塗銷所有權移轉登記、甲○○辦理所有
權移轉登記，於法難謂有據，不應准許。原審背於此見解，判決上訴人敗訴，殊有未
合。上訴論旨，指摘原判決不當，求予廢棄，非無理由。且本件事實已確定，應由本
院自為判決，將原判決廢棄，改判駁回被上訴人之訴。末按，以訴為不合法而駁回之
確定判決，並非所謂關於訴訟標的之終局判決，其判決理由中所為之判斷，並無既判
力。被上訴人前就系爭土地對上訴人提起確認優先承買權存在等訴訟事件，固經彰化
地院八十二年度訴字第七三三號判決，以未經調解、調處，不符耕地三七五減租條例
第二十六條第二項規定為由，認其訴為不合法而駁回確定，此項判斷不能認為有既判
力，本院應為獨立之判斷，併此敘明。
據上論結，本件上訴為有理由，依民事訴訟法第四百七十七條第一項、第四百七十九
條第一款、第七十八條，判決如主文。
中      華      民      國    八十九    年      一      月    二十一    日
                              最高法院民事第三庭
                                  審判長法官  范  秉  閣
                                        法官  朱  建  男
                                        法官  曾  煌  圳
                                        法官  許  澍  林
                                        法官  鄭  玉  山
      右正本證明與原本無異
                                              書  記  官
中      華      民      國    八十九    年      二      月     十五     日
                                                                      Ｚ


司法院資訊處製作；財團法人民間司法改革基金會備份。
